ACORDAO-COMPLETO-2517444

ACÓRDÃO 18833/2021 ATA 40/2021 - SEGUNDA CÂMARA

VISTOS, relatados e discutidos estes autos em que se analisa ato de concessão de pensão militar no âmbito da 7ª Região Militar do Comando do Exército, em favor das beneficiárias acima identificadas, sendo que duas delas, Sras. Dalva Araújo e Natália da Silva Araújo, faleceram, respectivamente, em 08/02/2011 e 19/06/2014. 
ACORDAM os Ministros do Tribunal de Contas da União, reunidos em sessão da 2ª Câmara, ante as razões expostas pelo Relator, e com fulcro nos incisos III e IX do art. 71 da Constituição Federal e nos arts. 1º, inciso V, e 39, inciso II, da Lei n. 8.443/1992 c/c o art. 259, inciso II, do Regimento Interno/TCU em:
9.1. considerar ilegal o ato de pensão militar instituído por José Araújo, em benefício das Sras. Dalva Araújo, Maria Celeste de Araújo Lemos e Natália da Silva Araújo e negar-lhe o correspondente registro;
9.2. dispensar o ressarcimento das quantias indevidamente recebidas de boa-fé pela Sra. Maria Celeste de Araújo Lemos, consoante o disposto no Enunciado 106 da Súmula da Jurisprudência do TCU;
9.3. determinar à Diretoria de Inativos e Pensionistas/Comando do Exército, no prazo de 15 (quinze) dias a contar da ciência desta Deliberação, que:
9.3.1. abstenha-se de realizar pagamentos decorrentes do ato ora impugnado, sujeitando-se a autoridade administrativa omissa à responsabilidade solidária, nos termos do art. 262, caput, do Regimento Interno/TCU;
9.3.2 dê ciência do inteiro teor desta deliberação à Sra. Maria Celeste de Araújo Lemos, alertando-a de que o efeito suspensivo proveniente da interposição de possíveis recursos perante o TCU não a exime da devolução dos valores percebidos indevidamente após a respectiva notificação, caso os recursos não sejam providos, encaminhando a este Tribunal, no prazo de 30 (trinta dias) , comprovante da referida ciência;
9.3.3 notifique a Sra. Maria Celeste de Araújo Lemos para que se manifeste pela opção de percepção da pensão militar instituída pelo Sr. José Araújo, desde que observe o disposto no art. 29 da Lei 3.765/1960, promovendo a exclusão da beneficiária da pensão militar em caso de omissão;
		9.4. esclarecer ao órgão de origem que poderá emitir novo ato de pensão militar, livre da irregularidade indicada neste processo, submetendo-o a este Tribunal, nos termos da IN/TCU 78/2018, devendo o órgão informar a decisão firmada pela interessada no formulário a ser encaminhado.

Ato de concessão de pensão militar do Comando do Exército, em que se constatou acumulação ilegal de benefícios para uma das interessadas.

Segunda Câmara

Comando do Exército (7ª Região Militar).

3. Interessadas: Dalva Araújo (XXX.262.354-XX), Maria Celeste de Araújo Lemos (XXX.506.094-XX) e Natália da Silva Araújo (XXX.037.104-XX).

13.1. Ministros presentes: Bruno Dantas (Presidente), Augusto Nardes e Raimundo Carreiro.
13.2. Ministro-Substituto convocado: Marcos Bemquerer Costa (Relator).
13.3. Ministro-Substituto presente: André Luís de Carvalho.

MARCOS BEMQUERER

Adoto como Relatório, com os pertinentes ajustes de forma, a instrução da Secretaria de Fiscalização de Integridade de Atos e Pagamentos de Pessoal e de Benefícios Sociais - Sefip por meio da qual o presente processo é analisado e cujo encaminhamento contou com a anuência do Ministério Público junto ao TCU, representado pelo Procurador Júlio Marcelo de Oliveira (peças 5 a 7) :
"INTRODUÇÃO
1. Trata-se de ato de pensão militar, submetido, para fins de registro, à apreciação do Tribunal de Contas da União (TCU) , de acordo com o art. 71, inciso III, da Constituição Federal.  O ato foi cadastrado e disponibilizado ao TCU por intermédio do Sistema e-Pessoal, na forma do art. 2º e 4º da Instrução Normativa TCU 78/2018.
2. O ato desse processo pertence às seguintes unidades:
2.1. Unidade emissora: COMANDO DO EXÉRCITO.
2.2. Unidade cadastradora:  DIRETORIA DE INATIVOS E PENSIONISTAS.
2.3. Subunidade cadastradora: SUC7 - 7ª Região Militar.
EXAME TÉCNICO
Procedimentos aplicados
3. Os procedimentos para exame, apreciação e registro de atos de pessoal encontram-se estabelecidos na Instrução Normativa TCU 78/2018 e na Resolução TCU 206/2007. Essas normas dispõem que os atos de pessoal disponibilizados por meio do e-Pessoal devem ser submetidos previamente a críticas automatizadas, com base em parâmetros predefinidos.
4. As críticas das informações cadastradas na etapa de coleta do ato foram elaboradas e validadas levando-se em conta as peculiaridades de cada ato. Os itens verificados nessa etapa são inerentes a dados cadastrais, fundamentos legais, mapa de tempo, ficha financeira, assim como eventuais ocorrências de acumulação. Trata-se de verificações abrangentes, minuciosas e precisas e sem a necessidade de ação humana e, portanto, menos suscetível a falhas. As críticas aplicadas estão discriminadas no sistema, no Menu e-Pessoal, opção "Crítica", que podem ser acessadas mediante concessão de perfil específico a servidores do TCU responsáveis pela análise.
5. Além das críticas automatizadas, há verificação humana adicional no caso de haver alertas do sistema ou informações não formatadas, como esclarecimentos do gestor ou do controle interno.  
6. As críticas também consideram os registros do Sistema Integrado de Administração de Recursos Humanos (Siape) . O Siape disponibiliza informações atualizadas sobre as parcelas que integram os proventos, diferentemente, portanto, do e-Pessoal, que informa as parcelas no momento do registro do ato. 
7. Essa confrontação com o Siape fornece uma visão atual e verdadeira da situação, o que permite descaracterizar irregularidades e inconsistências que, embora constantes do e-Pessoal, já foram corrigidas.
8. As verificações detectadas no ato encontram-se discriminadas na aba de pendências do ato no sistema e-Pessoal, bem como no espelho do ato contemplado por esta instrução.
Exame das Constatações
9. Ato: 7802/2017 - Inicial - Interessado: JOSE ARAÚJO - CPF: XXX.278.284-XX
9.1. Beneficiárias: DALVA ARAÚJO - CPF: XXX.262.354-XX - Filha; MARIA CELESTE DE ARAÚJO LEMOS - CPF: XXX.506.094-XX - Filha e NATÁLIA DA SILVA ARAÚJO - CPF: XXX.037.104-XX - Cônjuge
9.2. Parecer do Controle Interno: considerar o ato legal.
9.3. Constatação e análise: 
9.3.1. Data de publicação do documento oficial de reforma é posterior à data de publicação do documento oficial da pensão/alteração/reversão
a. Justificativa do Gestor de Pessoal: O instituidor foi reformado, a contar de 31/12/1964, de acordo com a alínea 'b' do artigo 27, combinado com a alínea 'a' do artigo 28 da Lei 2370/54, ainda sem julgamento pelo TCU.
b. Análise do Controle Interno: Justificativa do gestor esclarece pendência.
c. Análise da Equipe Técnica: Ilegal.
	Verificando-se as datas de publicação da reforma e seu real início de vigência, verifica-se que se trata de erro formal, por falha administrativa que, no entender dessa unidade técnica, não tem o condão de alterar o parecer que é pela legalidade da concessão.
	No que se refere à Sra. MARIA CELESTE DE ARAÚJO LEMOS, a beneficiária acumula um cargo na Universidade Federal de Pernambuco desde 02/05/2006 e um cargo público de atendente de enfermagem desde 18/03/2002 na Secretaria de Saúde de Pernambuco, situação em desacordo com o art. 29 da Lei 3765/60.
'Art. 29. É permitida a acumulação:
I - de uma pensão militar com proventos de disponibilidade, reforma, vencimentos ou aposentadoria;
II - de uma pensão militar com a de outro regime, observado o disposto no art. 37, inciso XI, da Constituição Federal.'
	Deve a beneficiária optar por 02 dos 03 vínculos públicos existentes.
9.4.	
O quadro resumo de ocorrências e, quando for o caso, o detalhamento da norma legal e da jurisprudência para a inconsistência acima elencada encontra-se no anexo II dessa instrução.
 (...) 
CONCLUSÃO
10. A abrangência e a profundidade das verificações levadas a efeito fundamentam convicção de que o ato 7802/2017 pode ser apreciado pela ilegalidade, em razão das irregularidades apontadas no item Exame das Constatações desta instrução, que representam afronta à legislação e à jurisprudência de referência
PROPOSTA DE ENCAMINHAMENTO
11. Ante o exposto, com fundamento no art. 71, inciso III, da Constituição Federal, no art. 1º, inciso V, e art. 39, incisos I e II, da Lei 8.443/1992, no art. 260 do Regimento Interno do Tribunal de Contas da União, propõe-se: 
11.1. Considerar ILEGAL e recusar registro do ato de pensão militar de JOSÉ ARAÚJO do quadro de pessoal do COMANDO DO EXÉRCITO, com base nos arts. 71, inciso III, da Constituição Federal, 1º, inciso V, e 39, inciso II, da Lei 8.443/1992 e 260, § 1º, do Regimento Interno.
11.2. Com fulcro no art. 262, caput, do Regimento Interno deste Tribunal, determinar ao COMANDO DO EXÉRCITO que: 
11.2.1. dê ciência, no prazo de quinze dias, contados da notificação, do inteiro teor desta deliberação à interessada, alertando-a de que o efeito suspensivo proveniente da interposição de eventuais recursos junto ao TCU não a exime da devolução dos valores percebidos indevidamente, caso os recursos não sejam providos;
11.2.2. informe o teor do acórdão que vier a ser prolatado, encaminhando ao TCU, no prazo de trinta dias, comprovante da data de ciência pela interessada, nos termos do art. 4º, § 3º, da Resolução TCU 170/2004;
11.2.3. dispense a devolução dos valores indevidamente recebidos de boa-fé até a data da ciência do COMANDO DO EXÉRCITO, do acórdão que vier a ser proferido, com base no Enunciado 106 da Súmula da Jurisprudência do TCU;
11.2.4. apresente à beneficiária o direito à opção entre os cargos acumulados ilegalmente e a pensão militar para que tal situação se enquadre no que prescreve o art. 29 de Lei 3.765/60." 
	É o Relatório.

não há.

Procurador Júlio Marcelo de Oliveira.

PESSOAL. PENSÃO MILITAR. ACUMULAÇÃO ILEGAL DE BENEFÍCIOS. DESCUMPRIMENTO DAS REGRAS DO ART. 29 DA LEI 3.765/1960. ILEGALIDADE DO ATO E NEGATIVA DE REGISTRO. DETERMINAÇÕES.

PENSÃO MILITAR (PMIL)

Secretaria de Fiscalização de Integridade de Atos e Pagamentos de Pessoal e de Benefícios Sociais - Sefip.

Em exame ato de pensão militar deferido pela 7ª Região Militar do Comando do Exército, em benefício das Sras. Dalva Araújo e Natália da Silva Araújo, ambas falecidas, respectivamente em    08/02/2011 e 19/06/2014, e da Sra. Maria Celeste de Araújo Lemos.
2.	Os pareceres exarados nos autos pela Secretaria de Fiscalização de Integridade de Atos e Pagamentos de Pessoal e de Benefícios Sociais - Sefip (peças 5-6) e pelo Ministério Público junto ao TCU (peça 7) são uníssonos com relação à ilegalidade da pensão instituída pelo Sr. José Araújo (peça 3) e a negativa do respectivo registro, em razão da inobservância do art. 29 da Lei 3.765/1960, que dispõe sobre as pensões militares.
3.	O mencionado dispositivo legal, em sua redação original, assim disciplina a matéria: 
"Art 29. É permitida a acumulação:
a) de duas pensões militares;
b) de uma pensão militar com proventos de disponibilidade, reforma, vencimentos, aposentadoria ou pensão proveniente de um único cargo civil". (grifos acrescidos) 
4.	Por conseguinte, é proposta determinação ao Comando do Exército para cessar os pagamentos decorrentes do ato impugnado, bem assim para esclarecer à interessada que pode optar pela manutenção do provento de pensão militar caso renuncie aos cargos públicos acumulados indevidamente. 
5.	Assiste razão à Unidade Especializada e ao Ministério Público de Contas quando se manifesta pela ilegalidade do ato ora em análise. 
6.	São três as beneficiárias da pensão instituída pelo Sr. José Araújo, duas filhas e uma viúva, sendo que uma das filhas, Sra. Dalva Araújo, e a viúva, Sra. Natália da Silva Araújo, faleceram, respectivamente, em 08/02/2011 e 19/06/2014, e a outra filha, a Sra. Maria Celeste de Araújo Lemos, acumula simultaneamente uma pensão militar e dois cargos públicos (um na Universidade Federal de Pernambuco, desde 02/05/2006, e outro como atendente de enfermagem, desde 18/03/2002, na Secretaria de Saúde de Pernambuco) .
7.	É de se destacar que o óbito do instituidor ocorreu em 22/09/1997 (peça 3, p. 1) , dessa forma, conforme o dispositivo acima reproduzido, não é possível a acumulação de pensão militar com mais dois cargos públicos.
8.	De tal modo, diante da impossibilidade de percepção cumulativa de pensão militar com dois cargos públicos, a concessão em referência deve ser considerada ilegal, sem prejuízo de que seja aplicado o Enunciado 106 da Súmula de Jurisprudência do TCU em relação às parcelas indevidamente recebidas pela beneficiária.
9.	Cabe salientar que a Sra. Maria Celeste de Araújo Lemos poderá optar pelo recebimento dos proventos relativos à pensão militar, contanto que comprove o atendimento às disposições do art. 29 da Lei 3.765/1960.
10. 	Diante desse contexto, percebe-se que o encaminhamento sugerido para o ato impugnado está em alinho com a legislação e ainda se encontra em total aderência ao entendimento jurisprudencial desta Corte de Contas. Por conseguinte, deve-se negar registro ao ato da peça 3, em face da competência conferida, pelo art. 71, inciso III, da Constituição Federal ao TCU, para apreciar a legalidade das concessões de pensões, e ordenar ao órgão concedente que faça cessar os pagamentos dele decorrentes. 
11. 	Deve-se igualmente determinar ao órgão de origem que comunique a beneficiária do ato sobre a deliberação do Tribunal, alertando-a de que o efeito suspensivo proveniente da interposição de eventuais recursos não a exime da devolução dos valores percebidos indevidamente após a notificação, caso esses não sejam providos. Após, devem ser remetidos ao Tribunal documentos comprobatórios de que a pensionista foi cientificada do julgamento desta Corte.
12. 	Considero pertinente, ainda, determinar ao Comando do Exército que notifique a Sra. Maria Celeste de Araújo Lemos para que, no prazo de 15 (quinze) dias, manifeste-se pela opção de manter a percepção da pensão instituída pelo Sr. José Araújo, desde que seja observado o disposto no art. 29 da Lei 3.765/1960, cabendo à unidade jurisdicionada promover a exclusão da interessada da pensão militar em caso de omissão. 
13. 	Outrossim, deve-se esclarecer ao órgão de origem que poderá emitir novo ato de pensão militar à consideração desta Corte de Contas, devendo informar a decisão firmada pela pensionista no formulário a ser encaminhado.
14. 	Por fim, ressalto que o ato em questão deu entrada nesta Corte de Contas em 2017, não se aplicando a recente sistemática definida pelo Plenário, mediante o Acórdão 122/2021 (rel. min. Walton Alencar Rodrigues) , na linha de observar o Recurso Extraordinário 636.553, em que foi fixado prazo de cinco anos para que o TCU registre os atos de concessão inicial de aposentadoria, reforma ou pensão, após o qual serão considerados "tacitamente registrados", podendo posteriormente o ato que contenha alguma ilegalidade ser submetido ao procedimento de revisão de ofício, com base no art. 54 da Lei 9.784/1999 c/c o art. 260, § 2º, do Regimento Interno/TCU.
	Pelo exposto, voto por que seja adotado o Acórdão que ora submeto a este Colegiado.
T.C.U., Sala das Sessões, em 23 de novembro de 2021.
MARCOS BEMQUERER COSTA
Relator